臺灣高等法院刑事判決　　　　　　　 100年度上易字第2279號
上　訴　人　臺灣桃園地方法院檢察署檢察官
被　　　告　許瑞誠
上列上訴人因被告詐欺案件，不服臺灣桃園地方法院100 年度易
字第433 號，中華民國100 年8 月12日第一審判決（起訴案號：
臺灣桃園地方法院檢察署99年度偵字第14019 號），提起上訴，
本院判決如下：
    主  文
上訴駁回。
    理  由
一、本案經本院審理結果，認第一審判決對被告許瑞誠所為無罪
    之諭知，核無不當，應予維持，並引用第一審判決書記載之
    證據及理由（如附件）。
二、公訴人不服原審判決提起上訴，上訴意旨略以：（一）被告
    已供稱「阿信」於案發當日係首次跟伊一起去收廢油，早上
    都是伊陪「阿信」一起至店家詢問，到達美樂時，因伊正在
    講電話，故由「阿信」一人進去達美樂詢問，伊有告知「阿
    信」若店家有跟人簽約就會表示，若無就會給其回收，與店
    家所議價格勿超過18公升100 元等語，已對「阿信」有所說
    明，則未曾單獨前往類似店面回收廢油之「阿信」，豈敢甘
    冒遭被告識破、責罵、被揭露之風險，單獨起意而對達美樂
    員工佯稱係環寶龍員工而實施詐術行為；原審逕認被告、「
    阿信」2 人間不具犯意聯絡，與經驗法則相違，適用法則不
    當。（二）實務上行為人駕駛自用車輛行竊者，屢見不鮮，
    尤其被告所駕駛之車輛係專門為回收廢油所用，相關工具均
    置於車內，被告駕駛其車輛犯罪，與其事前是否必然掩飾車
    牌或駕駛他種汽車並無必然之關聯性，原審關於此節難謂無
    論理之失。（三）被告遭發現時是否反問環寶龍公司員工，
    與是否理虧無關，被告亦有可能為掩飾犯行，為求順利兔脫
    ，虛張聲勢而採取惡人先告狀之作法，以逼使環寶龍公司畏
    懼其聲勢不敢再行追究甚至採取法律行動，原審以之而認被
    告無不法所有意圖，亦屬率斷；綜上，請求撤銷原判決，更
    為適法之判決等語。
三、按犯罪事實應依證據認定之，無證據不得認定犯罪事實；又
    不能證明被告犯罪或其行為不罰者，應諭知無罪之判決，刑
    事訴訟法第154 條、第301 條第1 項分別定有明文。故被告
    未經審判證明有罪確定前，推定其為無罪；認定不利於被告
    之事實，須依積極證據，苟積極證據不足為不利於被告之事
    實之認定時，即應為有利於被告之認定，更不必有何有利之
    證據，是事實審法院對於證據之取捨，依法雖有自由判斷之
    權，然積極證據不足以證明犯罪事實時，被告之抗辯或反證
    縱屬虛偽，仍不能以此資為積極證據應予採信之理由，亦經
    最高法院30年上字第816 號、30年度上字第482 號等判例明
    揭其旨。我國刑事訴訟制度既已修正為以當事人進行主義為
    主，職權進行主義為輔，對於被告之犯罪事實，立於原告地
    位之檢察官於起訴之犯罪事實，應負提出證據及說服之實質
    舉證責任，倘其所提出之證據，不足為被告有罪之積極證明
    ，或其指出證明之方法，無從說服法院以形成被告有罪之心
    證，基於無罪推定之原則，自應為被告無罪判決之諭知。經
    查：
（一）本件案發當日進入達美樂店內詢問有無廢食用油可供回收
      之人為「阿信」，非為被告，此經原判決詳述其認定之理
      由，並為上訴意旨所不爭執。又「阿信」於進入達美樂店
      內時，表示要回收廢油，該店員工賴勤翔因誤為環寶龍公
      司收到通知前來收油，即主動詢問「阿信」是否為環寶龍
      的人，「阿信」即稱是等情，業據證人邱雅倫、賴勁翔2
      人於原審證述明確（見原審卷第29、31頁），而達美樂公
      司當日甫因廢油桶已滿而以電話通知廠商來收等情，亦經
      證人即達美樂店長邱雅倫證稱在卷，故「阿信」進入該店
      表示要收廢食用油之時，適巧為達美樂店通知環寶龍公司
      前來收油未久，店員賴勤翔始有「是否為環寶龍公司」之
      問，「阿信」亦方應答稱是。從而，縱「阿信」為初接觸
      收油業務之人，並於進入達美樂店前，受被告教導應如何
      詢問及議價，然達美樂店通知環寶龍公司前來收取廢食用
      油一事，非被告或「阿信」可得而知，亦無證據顯示被告
      明知達美樂店已與環寶龍公司簽訂收油契約之事，故被告
      應無指示「阿信」於受店員詢問是否為環寶龍公司之人時
      應如何回答之可能。「阿信」係對店家之積極詢問為被動
      之回答，倘店家未為相關詢問，當不會產生如此對話，是
      關於佯答為環寶龍公司員工一事，應係「阿信」進入店家
      後之臨場反應；否則若「阿信」係經被告教導而有事先之
      謀議，衡情應一進入店家，即聲稱環寶龍公司要來收油等
      語，方能爭取運走廢食用油之時效。再參以洽收廢食用油
      ，只須進入店家詢以有無廢油供回收，談妥價錢後，由店
      家將廢油桶推出即可，並非複雜難解之事，亦非必具相當
      經驗方可勝任，「阿信」非智能不足之人，且當日白天已
      隨被告先至數店家回收廢油，應已知悉洽收流程，且經被
      告提醒基本事項，由其自行進入店家詢問，應可處理得宜
      ，至「阿信」與店家有何臨場互動，當非被告所得事先預
      料且完全告知。本件並無積極證據可資證明被告有教導「
      阿信」冒充或佯稱為環寶龍公司之人，且經證人即環寶龍
      員工蔡秉叡證稱：伊質問被告時，被告表示他們收也是有
      付錢，誰收都一樣等語（見原審易字卷第33頁反面），核
      與被告所稱其有告知「阿信」與達美樂店議價之上限等情
      相符，可徵被告本即有向達美樂店付款購買廢食用油之意
      思，縱搶得環寶龍公司之商機，亦難認係詐欺行為，已對
      公訴人主張被告意在向達美樂店詐騙廢食用油一節，構成
      合理之懷疑。上訴意旨以「阿信」未曾單獨前往類似店面
      回收廢油、不敢自冒遭人揭露、遭被告識破、責罵之風險
      等情，推認「阿信」之所有反應均出於與被告之謀議、被
      告係基於不法所有意圖而冒充環寶龍公司人員詐取廢食用
      油等情，容有臆斷。
（二）又按，以情況證據（即間接證據）斷罪時，須基於該證據
      在直接關係上所可證明之他項情況事實，本乎推理作用足
      以確證被告有罪，方為合法，不得徒憑主觀上之推想，將
      一般經驗上有利被告之其他合理情況逕予排除，最高法院
      著有32年度上字第67號判例明揭其旨。查被告若有冒充廠
      家之意，縱未事先掩飾可資辨識身分之相關細節，見環寶
      龍公司人員到場，在外把風之被告亦會緊急召喚提醒「阿
      信」，或可先將車駛離以為隱匿；而廢食用油價格雖然不
      高，然並非全無價值之物，回收後，仍可再為利用以藉此
      獲利，故以此為業者所在多有；被告供述其以回收廢食用
      油為業，因有時要回南部，無法與店家長期簽約，故採沿
      街詢問店之方式營業，其因未有長期簽約合作店家，回收
      量不固定，亦影響其收入，而每多詢得一店家，便可增加
      一份收入，於被告自屬重要，故被告認已詢得達美樂店之
      同意，見有其他後到場之人主張已與達美樂店訂有契約時
      ，為保護自身利益而追問訂約憑據，以免被後到場之同業
      所誆，或質問訂約之事有無公告，以免遭人懷疑，均為一
      般人為營生算計之可能舉動。原審並非僅以被告使用己車
      、追問簽約憑據等事即遽為有利被告認定，而係就綜合整
      體案情以觀，認被告未刻意規避，與一般畏罪者顯有不同
      ，輔以說明其無不法所有之意圖。
四、綜上，本件公訴人所提出之證據，尚不足以證明被告犯罪，
    原審綜據各情，諭知被告無罪，論理並無不合之處。檢察官
    所提出前揭上訴意旨，均經原判決詳敘其憑以認定之證據及
    理由，並無違背證據法則，檢察官未另為舉證，則依卷內所
    存事證，既不能使本院形成被告有罪之確信，復查無其他積
    極事證證明被告有本件公訴意旨所指之詐欺犯行，故檢察官
    之上訴為無理由，應予駁回。
據上論斷，應依刑事訴訟法第373 條、第368 條，判決如主文。
本案經檢察官李良忠到庭執行職務。
中    華    民    國   100    年    11    月    15    日
                  刑事第十九庭審判長法  官  鄧振球
                                    法  官  潘翠雪
                                    法  官  彭幸鳴
以上正本證明與原本無異。
不得上訴。
                                    書記官  陳靜姿
中    華    民    國   100    年    11    月    15    日